【裁判字號】    97,重訴,310
【裁判日期】    971016
【裁判案由】    債務人異議之訴
【裁判全文】
臺灣臺中地方法院民事判決  97年度重訴字第310號
原      告  甲○○
訴訟代理人  賴利水律師
複  代理人  蘇俊維律師
被      告  馬來西亞商富析資產管理股份有限公司臺灣分公司
法定代理人  乙○○
訴訟代理人  吳光陸律師
            廖瑞鍠律師
當事人間債務人異議之訴等事件，本院於97年10月2日言詞辯論
終結，判決如下：
    主  文
原告之訴駁回。
訴訟費用由原告負擔。
    事實及理由
甲、程序方面：
一、按訴狀送達後，原告不得將原訴變更或追加他訴。但經被告
    同意者或被告對追加之訴無異議，而為本案之言詞辯論者，
    視為同意變更或追加，民事訴訟法第255條第1項第1款及第2
    項分別定有明文。
二、原告起訴時聲明為「請求確認被告對原告，就台中地院96年
    執字第58028號債權憑證所載之債權新台幣1500萬元（即台
    中地院75年執四字第14445號、84年度執四字第993號債權憑
    證所載之台灣台北地方法院士林分院74 年度執簡字第12343
    號）之債權不存在」（業經本院另以裁定駁回）。嗣於審理
    中追加聲明第二項為「撤銷被告對原告就台中地院97年度執
    字第39875號之執行程序」，被告對該追加之訴無異議而為
    本案之言詞辯論，視為同意該追加，依前揭法律規定，原告
    前揭追加，自應予准許。
乙、實體方面：
一、原告主張：
  (一)被告主張民國（下同）96年12月4日，受讓中聯信託投資股
    份有限公司（下稱中聯信託公司）依台中地院75年度執四字
    第14445號及84年度執四字第993號債權憑證所載之債權，並
    依96年度執字第58028號債權憑證，聲請台中地院對原告為
    強制執行，經台中地院就原告所有不動產予以執行查封程序
    （97年度執字第39875號），惟查：原告並未積欠中聯信託
    公司所稱歷次債權憑證所載之該項債權，不得已提起債務人
    異議之訴，爰依強制執行法第14條第1、2項，請求判決確認
    該執行名義所載之債權不存在。
  (二)按台中地院75年度執四字第14445號債權憑證執行名義，所
    載之原告地址為台中市○○路28巷122弄2號，該執行名義即
    台北地方法院士林分院74年度執簡字第12343號，所載地址
    既非原告住、居所地。原告於72年7月27日地址已變更遷移
    ，設籍住居於台中市○區○○里○鄰○○路108號，此有戶
    籍謄本影本乙份可稽，則中聯信託公司本於聲請債權憑證之
    該支付命令或裁定之執行名義，顯然均未合法送達於債務人
    （設籍台中市○○路108號之地址）。而原告既未曾收受中
    聯信託公司任何對原告住所地為追償清求給付訴訟文件之送
    達，從而此未經合法送達之支付命令或裁定，既未生與確定
    判決同一效力，自不得據為執行之依據。台中地院就未生效
    之執行名義文件，核發債權憑證，中聯信託公司應不因而即
    可取得執行債權。
  (三)次按「讓與人應將證明債權之文件，交付受讓人，並應告以
    關於主張該債權所必要之一切情形」，「債務人於受通知時
    ，所得對抗讓與人之事由，皆得以之對抗受讓人」，民法第
    296、299條第1項分別定有明文。本件被告據以主張之原執
    行名義台北地方法院士林分院74年執簡字12343號（支付命
    令或裁定），既未曾合法送達於原告，亦未曾向原告為強制
    執行，顯已罹於時效消滅。
  (四)另中聯信託公司雖以75年執四字14445號逕行換發債權憑證
    ，台中地院雖再發給84年執四字993號債權憑證，惟查行使
    債權之追索，必須有追索行使之意思，中聯信託公司具狀空
    言主張「所載金額迭經追討…債務人仍未履行償付」然由住
    所地址，依然錯誤可知，均未曾對原告為執行行為，如有主
    張，必應已補正地址為合法送達，原告未曾收受任何追索通
    知，自無從抗辯，況由中聯信託具狀稱：「本件毋庸執行，
    請準換發債權憑證」，更足見無行使強制執行之事實。被告
    受讓之執行名義，顯係屬於無確定判決同一效力，為未經具
    體訴訟確定事實，原告何以僅就新台幣（下同）24,219,536
    元中之債權本金1500萬元負連帶清債責任？被告應就主張該
    1500萬元債權存在之具體事實，依法提出受讓債權之憑據，
    以為明確事實之判斷。
  (五)對被告抗辯之陳述：
  (1)被告誤列當事人住址，所為一造辯論之判決，為訴訟程序重
    大瑕疵。此有最高法院69年台上字第3752號判例要旨、最高
    法院27年上字第2566號判例要旨可參。
  (2)被告於72年7月27日已設址於台中市○區○○里○鄰○○路
    108號，迄今未曾變更，被告提證之73年訴字第6988號，卻
    以台中市○○路28巷122弄2號為送達處所。基於最高法院19
    年抗字第802號判例要旨及法條明文規定，相對人據以主張
    債權憑證所依據之判決，顯未經合法送達而無確定力可言。
  (3)被告基於無確定力之判決，聲請債權憑證，再依債權憑證反
    覆聲請，仍無確定力可言，亦屬以逾越時效規定之憑證，聲
    請強制執行，於法顯屬不合。
  (六)聲明：(1)請求確認被告對原告，就台中地院96年執字第5802
    8號債權憑證所載之債權1500萬元（即台中地院75年執四字
    第14445號、84年度執四字第993號債權憑證所載之台灣台北
    地方法院士林分院74年度執簡字第12343號之債權不存在）
    。(2)撤銷被告對原告就台中地院97年度執字第39875號之執
    行程序。
二、被告則以：
  (一)訴外人中聯信託公司對原告之債權1500萬元已於96年12月4
    日讓與被告，先予陳明。
  (二)台中地院96年執字第58028號債權憑證，最原始之執行名義
    係台灣台北地方法院以73年訴字第6988號民事確定判決，非
    支付命令。
  (三)原告於71年3月17日因擔任訴外人意文化學企業股份有限公
    司（以下簡稱意文化學公司）對中聯信託公司借款之連帶保
    證人，嗣因意文化學公司未清償借款，遭中聯信託限公司於
    73年間訴請原告清償債務，業經判決勝訴確定在案。
  (四)原告謂其未曾收受中聯信託公司對伊住所地為追償請求給付
    訴訟文件之送達文書云云。查台北地方法院73年訴字第6988
    號民事判決，係經過實質之審理，法院對當事人之住居所地
    ，自會加以調查，不可能發生送達不合法。上述台北地方法
    院73年訴字第6988號民事判決已生確定之效力。中聯信託公
    司對原告確有1500萬元之債權存在。
  (五)退步言，縱認台北地方法院73年訴字第6988號民事判決因送
    達不合法，尚未生確定之效力，不能當作執行名義，嗣後依
    該民事判決換發之債權憑證也不生效力，則原告對台中地院
    97年執字第39875號強制執行事件，僅能以無執行名義為由
    聲明異議，而非提起事件債務人異議之訴，請求救擠。
  (六)聲明：原告之訴駁回。
三、兩造經法院整理並簡化爭點，其結果如下：
  (一)兩造不爭之事項：
  (1)訴外人中聯信託公司曾持台灣台北地方法院士林分院73年度
    訴字第6988號民事確定判決向該院對原告聲請強制執行，經
    該院核發74年度執簡字第12343號債權憑證；嗣訴外人中聯
    信託公司持其揭債權憑證先後於75年間、84年2月13日、96
    年8月27日向本院聲請強制執行，經本院先後於80年11月5日
    、84年2月15日、96年9月10日核發債權憑證。
  (2)訴外人中聯信託公司於96年12月4日將對原告之系爭1500萬
    元債權讓與被告。
  (3)被告於97年5月23日持本院96年9月10日所核發之債權憑證，
    向本院聲請對原告強制執行，並經本院97年度執字第39875
    號強制執行事件受理執行中。
  (二)兩造爭執之事項：
  (1)原告抗辯系爭債權已罹於時效，是否有理由？
  (2)原告是否得以中聯信託公司起訴狀所記載原告之住所並非原
    告之住居所，原告未曾收受73年訴字6988民事判決之送達，
    判決尚未生效，來確認系爭債權不存在？
四、本院得心證之理由：
  (一)原告主張：被告於97年5月23日持本院96年9月10日所核發之
    債權憑證，向本院聲請對原告強制執行，並經本院97年度執
    字第39875號強制執行事件受理執行中等情，業為兩造所不
    爭，故應堪採信。
  (二)按執行名義成立後，如有消滅或妨礙債權人請求之事由發生
    ，債務人得於強制執行程序終結前，向執行法院對債權人提
    起異議之訴，強制執行法第14條第1項定有明文。惟前揭債
    務人異議之訴，須以其主張消滅或妨礙債權人請求之事由係
    發生於執行名義成立後者始得為之，若其主張此項事由在執
    行名義成立之前即已存在，則為執行名義之裁判縱有不當，
    亦非異議之訴所能救濟。本件原告所主張前揭執行名義之確
    定判決，並未合法送達原告之事由，既在執行名義成立以前
    即已存在，依照前開說明，尚不能謂被上訴人得依強制執行
    法第14條之規定，提起債務人異議之訴。
  (三)按請求權，因十五年間不行使而消滅，民法第125條定有明
    文。本件訴外人中聯信託公司基於「清償借款請求權」請求
    原告清償款，並經前揭73年度訴字第6988號判決確定，等情
    ，業有被告提出之起訴狀底稿及前揭債權憑證附卷可稽，又
    被告主張：訴外人中聯信託公司於96年12月4日將對原告之
    系爭1500萬元債權讓與被告等情，業為兩造所不爭，故亦堪
    採信。本院審酌原告對前揭起訴狀底稿之真正並不爭執，僅
    爭執原告於前揭訴訟並未受合法送達，故認被告所受讓前揭
    債權應屬借款債權，依民法第125條規定，其債權請求權應
    為15年。
  (四)又按消滅時效，因聲請強制執行而中斷；時效中斷者，自中
    斷之事由終止時，重行起算，民法第129條第2項第5款、第
    137條第1項分別定有明文。本件訴外人中聯信託公司曾持台
    灣台北地方法院士林分院73年度訴字第6988號民事確定判決
    向該院對原告聲請強制執行，經該院核發74年度執簡字第
    12343號債權憑證；嗣訴外人中聯信託公司持其揭債權憑證
    先後於75年間、84年2月13日、96年8月27日向本院聲請強制
    執行，經本院先後於80年11月5日、84年2月15日、96年9月
    10日核發債權憑證等情，業為兩造所不爭，本院審之訴外人
    中聯信託公司持前揭執行名義先後聲請法院強制執行之時間
    ，均未罹於15年時效，故原告抗辯被告所受讓之債權已罹於
    時效云云，顯不足採信。
  (五)原告雖另主張訴外人中聯信託公司聲請法院強制執行，僅表
    明換發債權憑證，並未實際對原告強制執行，不能中斷時效
    云云。惟查：民法第129條第2項第5款中斷時效債權人聲請
    強制執行之中斷時效事由，與同條第1項第1款所稱對債務人
    請求之中斷時效事由不同，後者必須請求意思表示到達債務
    人，前者僅需向法院聲請並經合法受理執行即足中斷時效，
    故原告前揭主張乃屬誤認，不足採信。
  (六)綜上所述，本件原告前揭主張並不符合強制執行法第14條第
    1項債務人異議之訴之事由，故原告提起本件債務人異議之
    訴請求撤銷前揭強制執行，為無理由，應予駁回。
丙、結論：原告之訴為無理由，依民事訴訟法第78條，判決如主
    文。
中    華    民    國    97    年    10    月    16    日
                  民事第一庭    法  官  陳毓秀
正本係照原本作成。
如對本判決上訴，須於判決送達後20日內向本院提出上訴狀。
中    華    民    國    97    年    10    月    16    日
                                書記官  楊賀傑


司法院資訊處製作；財團法人民間司法改革基金會備份。
